【裁判字號】    89,判,2332
【裁判日期】    890627
【裁判案由】    綜合所得稅
【裁判全文】
行  政  法  院  判  決                          八十九年度判字第二三三二號
    原      告  甲○○
    被      告  財政部臺灣省北區國稅局
右當事人間因綜合所得稅事件，原告不服行政院中華民國八十八年四月十五日台八八
訴字第一四八一一號再訴願決定，提起行政訴訟。本院判決如左︰
    主  文
原告之訴駁回。
    事  實
緣原告於民國八十二年度綜合所得稅結算申報時，漏報取自國防部中山科學研究院（
以下簡稱中科院）之薪資所得計新台幣（下同）二三五、七九四元，被告乃核定補徵
綜合所得稅一四、一四八元。原告不服，申經復查結果，未准變更，提起訴願、再訴
願，遞遭決定駁回，遂提起行政訴訟。茲摘敘兩造訴辯意旨如次：
原告起訴意旨及補充理由略以︰一、系爭所得應免徵所得稅：（一）民國五十五年間
總統鑑於國際情勢日緊，國防科技必須力求自主，以使國家屹立不搖，遂根據動員戡
亂時期臨時條款第四條、第五條創立中科院，並以憲法第一百六十五條、第一百五十
六條、第一百六十七條為法源，核予中科院非軍職員工部分所得免徵所得稅之租稅優
惠，並藉此稍為彌補軍、文職人員同工不同酬之憾，及創造網羅海外人才歸國效命之
有利因素。詎被告竟引用稅捐稽徵法第二十一條第一款追課原告五年稅之處分，使原
告原為部分所得免稅變為全部所得皆為應稅，實質降低原告待遇，此舉顯然牴觸憲法
第一百六十五條所定依國民經濟之發展，隨時提高其待遇之保障規定。（二）按所得
稅法第四條第八款規定：「左列各種所得，免納所得稅：一、．．．八、中華民國政
府或外國政府，國際機構、教育、文化、科學研究機關、團體，或其他公私組織，為
獎勵進修、研究或參加科學或職業訓練而給與之獎學金及研究、考察補助費等。但受
領之獎學金或補助費，如係為授與人提供勞務所取得之報酬，不適用之。」此但書規
定，顯然牴觸憲法第一百六十七條規定，蓋若沒有經年累月實驗證明，再放大架設等
實際勞務之提供，何來科學之發明與創造、學術之發明。是以本件中科院代表國家所
核予國防科技人才之品位加給（技術加給），不論發放之形式如何，皆有憲法第一百
六十六條、第一百六十七條所明定獎勵措施所引伸出租稅優惠規定之適用。二、政府
機關對人民之信賴應予保護：（一）按「機關之間對法條施行若有爭議，在爭議未確
定之前，如對人民權益有所影響，應選擇對人民最有利之方法為之。」況且若其中之
一機關施行之結果是對人民有利之授益處分，且其依據是之前已核定所為之行政命令
或機關與人民簽訂契約時即為之固有宣示，則縱或與其他機關有爭議，最後結果如何
，也不能因此否認原有之授益結果，加以追回，或有追回必要時，亦應由作成授益決
定之機關代為負擔。而此行政作用之限制，是基於誠信原則，衍伸至行政法上即為信
賴保護原則及不溯及既往原則。（二）公法上之爭訟，應有信賴保護原則之適用，不
論行政機關之決定是否合法，除重大且明顯之處理或其違法係可歸責於納稅義務人外
，行政機關之行為一經表露於外，人民通常會對其所造成「法律狀態」之存續寄以信
賴，並依之作為行為依據。此種依據信賴，應受保護，否則人民將生活於一不確定之
法律狀態中。１查本案品位加給（或技術津貼）應否課徵所得稅，早在六十八年財政
部即擬具辦法報行政院六十八年十一月八日台六十八財第一一二○四號函准備查在案
，並以台財稅第三八五○一號函復國防部。中科院秉此遵循往例，就系爭所得仍依法
認定為免稅，因此，並未開立扣繳憑單給原告。甚者，稅捐稽徵人員逐年審閱中科院
相關之會計資料，對系爭金額未予扣繳乙節，均未予置喙，顯證稅捐稽徵人員同意中
科院對該所得性質認定為研究補助費，屬免稅範圍。另所得稅法第九十五條規定稽徵
機關應隨時調查扣繳義務人對於有關扣繳報告是否確定，並督促依照本法規定扣款繳
納乃授於稅捐稽徵人員法定認定權責，從五十五年中科院創立以至八十年長達二十五
年的認證下，原告據此認為就領受自中科院代表國家所核予品位加給（技術加給）免
稅待遇之法定效力生效，為無可置疑之事實，信賴保護原則亦因而成立。２再就財稅
機關之作為以觀，除前項所述外，財政部賦稅署於八十年一月四日就納稅義務人所提
出中科院非軍職人員薪資未盡合理之建言，移交桃園縣稅捐稽徵處查明，經該處大溪
分處派員瞭解調查結果略以：據中科院稱其員工薪資係分本俸及品位加給（研究補助
費）兩部分，本俸依法課稅，至品位加給依所得稅法第四條第八款規定，依法免納所
得稅。並函復納稅義務人略以：中科院員工研究加給係政府為獎勵科技人員科技研究
工作之補助費，此研究補助費台端建議應改成單一薪俸核課綜合所得稅，以健全所得
稅制，此案俟所得稅法修正時將一併建議上級單位參採，本件所得依上述，至民國八
十年稅捐機關仍視為免稅所得。３溯自八十一年七月一日被告機關成立，對中科院給
付之「品位加給」與「技術津貼」究竟可否適用所得稅法第四條第八款規定免課所得
稅，滋生疑義，乃以八十二年四月十五日北區國稅三第八二○○七三○七號函財政部
建議「考量中科院薪給制度對研究補助費性質之加給未按個案給付，致應列入課稅範
圍之因素，採不溯既往原則；明定自八十二年度起，中科院非軍職人員研究補助費性
質之品位加給、技術津貼均應列入薪資所得扣繳範圍，並應依法申報綜合所得稅。」
按：Ａ政府機關乃屬一體，尚不得因編制之改變，而否認前者之作為，是以在未有新
函令發布前，自不應編制之改變，肆意將免稅所得改列為應稅所得。Ｂ又被告亦坦承
系爭品位加給（及技術津貼）究竟是否合於免稅要件滋生疑義，如此自應由主管機關
函釋清楚，在未函釋前，自應依往例就有利人民部分，從優適用。Ｃ再被告於該函中
亦建議「採不溯既往原則：明定自八十二年度起．．．」依前述，足證財稅機關亦認
定本件品位加給（技術加給）為免稅所得，政府對於人民信賴應予保護。三、其他有
利原告之見解：（一）總統於八十四年十月十二日裁示「中山科學研究院文職員工品
位加給及技術津貼所得稅追繳案，財稅單位對法律的引用，不宜因時而異，以溯及既
往的方式，追課亦有不妥，本案涉及人數眾多波及層面甚廣，其可能衍生之社會問題
，應予重視，希行政院相關單位儘速妥善處理，以免影響政府威信及當事人權益。」
被告機關基於職掌，欲追課此一億餘元稅收，本無可厚非，惟缺乏二位總統之眼光與
胸襟，顯然不符國家整體利益之要求，有因小失大之譏。（二）訴願法第十九條規定
：訴願就書面審查，必要時，得為言詞辯論。本件牽連甚廣，行政院及財政部所屬訴
願委員會未召開言詞辯論，亦有失公允。（三）中科院員工，有軍官、文官、科技聘
僱，皆同領受品位加給，但軍官的品位加給至今仍是免稅，而文官、科聘人員的品位
加給如不能免稅，將導致同工不同酬的不平衡心理產生，而損及研發成效。（四）聯
合報八十七年二月二十六日報導，今年起中小學教師課後輔導、暑期學藝活動所得，
要開始繳納所得稅。而依財政部賦稅署長之說明，因過去財政部不瞭解中小學教職員
有政府發放薪資以外的所得，最近有人向財政部查詢，財政部在研究稅法規定後，發
現這類所得並不是稅法規定之免稅範圍，因此發布新解釋令，並且由今年起適用，並
未就另發現應徵之稅捐，依法補徵教職員五年漏稅稅額並予處罰。另軍醫除軍餉免稅
外，在軍醫院執業的加給均需繳稅，而中科院軍職員工除軍餉外，其研究加給（品位
加給）亦可免稅。此顯然違反憲法第七條所定中華民國人民在法律上一律平等之保障
。（五）自立晚報八十七年五月二十三日報導中科院的成立創始，及現今面臨的困境
，追課品位加給所引起抗爭事件，顯然輿論亦承認中科院的創立，係來自動員戡亂時
期臨時條款總統權力而成立的研發機構，其享有免稅之租稅優惠待遇，是可推論而得
。四、綜前所述，原處分及一再訴願決定均有違誤，請行言詞辯論並命中科院參加訴
訟後，均予撤銷等語。
被告答辯意旨略謂：查中科院之預算雖分別依計畫編列人事費支應其員工之各項給與
，但實際上領受「科技品位加給」或「技術津貼」之非軍職人員，無論配屬之單位或
參與不同計畫，悉依該院所訂「科技人員品位加給支給標準表」、「技術員薪給標準
表」之等級，每月按職級定額領取「科技品位加給」或「技術津貼」，該院與其聘僱
人員之約定事項亦載明所指薪給，除實物代金及眷補費外，包括全部給與，是以該院
非軍職人員所領受之「科技品位加給」或「技術津貼」，核屬其因提供勞務所取得之
報酬。另被告於八十二年間曾派員前往該院現場瞭解結果，該院支付非軍職人員之「
科技品位加給」及「技術津貼」係採按月給付方式，是依所得稅法第四條第八款規定
、財政部六十八年十一月三十日台財稅第三八五○一號函、八十四年八月十四日台財
稅第八四一六四一四一八號函及行政院秘書長八十四年十月十七日台八十四財三七○
○七號函釋規定，原核定以系爭薪資所得（研究補助費或品位加給）二三五、七九四
元，併課當年度綜合所得額，核定應補稅額一四、一四八元，要無不合。至原告主張
被告在認定標準未明確前，追溯補徵系爭所得之綜合所得稅，實有悖依法課稅原則乙
節，按財政部六十八年十一月三十日台財稅第三八五○一號函釋，中科院發給研究人
員之研究加給依職級按月定額發給者，應屬各該研究人員之薪資所得，應於給付時依
法辦理扣繳，所得人並應於年度結算申報時合併申報課稅，並自六十九年一月起適用
。是「品位加給」屬薪資所得應合併申報課稅已臻明確，原告主張顯係對法令之誤解
。另主張財政部及其所屬各區國稅局身為行政主管機關，雖得本於職權依據所得稅法
責成行政釋示聲明應稅之主張，但自六十八年稽徵機關函示徵免原則以來，至民國八
十三年十一月十七日確定應稅之期間，中科院依徵免原則認定免稅，並多次向桃園稅
捐稽徵處及被告據實說明，而主管機關除以所得稅法令彙編之函示，及不作為之默示
同意此部分免稅，導致長期以來中科院員工信賴此等主張乙節，查就中科院系爭「品
位加給」或「技術津貼」是否依法扣繳、申報情事，於被告成立前即八十年元月間經
桃園縣稅捐稽徵處大溪分處去函中科院請依法辦理，被告成立後亦先後多次函請中科
院提示資料供核，此有被告大溪稽徵所八十三年一月二十二日北區國稅大溪審第00
000000號等函件可稽，是原告主張委無足採。且按現行所得稅法對此相關之規
定條文，係於五十二年制訂迄今，對系爭「品位加給」及「技術津貼」應依法課徵所
得稅之規定並未修正，被告依所得稅法規定補徵八十二年度綜合所得稅，依法並無不
合，請予維持。至原告主張按所得稅法第八十九條第二項規定，稽徵單位有義務先行
向扣繳義務人進行賠繳義務之索，而非逕向納稅義務人徵收乙節；按依「凡有中華民
國來源所得之個人，應就其中華民國來源之所得，依本法規定，課徵綜合所得稅。」
、「納稅義務人應於每年二月二十日起至三月底止，填具結算申報書，向該管稽徵機
關，申報其上一年度內構成綜合所得總額．．．以及有關減免、扣除之事實，並應依
其全年應納稅額減除暫繳稅額及尚未抵繳之扣繳稅額，計算其應納之結算稅額，於申
報前自行繳納。．．．」分別為所得稅法第二條及第七十一條第一項所明定。是本件
原告既有前揭規定之應稅所得，即應依法合併申報綜合所得稅，原告未依規定合併申
報，被告據以併課補徵，要無不合。另主張據報載中小學教師課後輔導、暑期活動所
得非屬免稅，而財政部於今年始發布函釋由今年起適用，其處理與中科院不一致等節
，查中小學教師之所得與系爭「品位加給」、「技術津貼」並不相同，且相關中小學
教師課後輔導所得是否免稅，是否自今年補徵，財政部尚未函釋辦理，其與本案之補
徵無，原告主張委無足採。原處分及所為復查、訴願、再訴願決定並無違誤等語。
    理  由
按中華民國政府或外國政府，國際機構、教育、文化、科學研究機構、團體，或其他
公私組織，為獎勵進修、研究或參加科學或職業訓練而給與之獎學金及研究、考察補
助費等所得，免納所得稅。但受領之獎學金或補助費，如係為授與人提供勞務所取得
之報酬，不適用之，為行為時所得稅法第四條第八款所規定。又凡公、教、軍、警、
公私事業職工薪資及提供勞務者之所得，為薪資所得，該項所得之計算，以在職務上
或工作上取得之各種薪資收入為所得額；前項薪資包括薪金、俸給、工資、津貼、歲
費、獎金、紅利、各種補助費及按月或按年分期給付之退休金或養老金。但為雇主之
目的，執行職務而支領之差旅費、日支費及加班費不超過規定標準者，及依同法第四
條規定免稅之項目，不在此限，復為同法第十四條第一項第三類所明定。本件被告以
原告八十二年度綜合所得稅結算申報，漏報取自中科院之薪資所得計二三五、七九四
元，乃核定補徵稅額一四、一四八元。原告訴稱系爭所得係研究補助費，依行為時所
得稅法第四條第八款規定，應屬免稅所得，行政院已予核備，中科院就系爭所得，並
未開立扣繳憑單給原告。另稽徵機關逐年至中科院查閱相關會計資料，亦對系爭所得
未予扣繳一節未予置理，顯然同意系爭研究補助費係屬免稅所得，乃竟於經過數年後
始為應稅主張，有違信賴原則。本件牽連甚廣，行政院及財政部所屬訴願委員會未召
開言詞辯論，有失公允。自八十七年起，中小學教師課後輔導、暑期學藝活動所得，
要開始繳納所得稅，未溯及以往起課，原告之所得則否，違反憲法第七條所定中華民
國人民在法律上一律平等之保障云云。惟查：中科院之預算雖分別依計畫編列人事費
支應其員工之各項給與，實際上領受科技品位加給或技術津貼之非軍職人員，無論配
屬之單位或參與不同計畫，悉依該院所訂「科技人員品位加給支給標準表」、「技術
員薪給標準表」之等級，每月按級定額領取科技品位加給或技術津貼。且該院與其聘
僱人員之約定事項亦載明所指薪給，除實物代金及眷補費外，包括全部給與，其非軍
職人員所領受之科技品位加給或技術津貼，核屬因提供勞務所取得之報酬，應無行為
時所得稅法第四條第八款免納所得稅規定之適用。再查被告於八十二年間派員前往該
院瞭解結果，其支付非軍職人員之科技品位加給及技術津貼確係按月給付方式；另中
科院八十一年十一月三日（八十一）訓誠字第一六八七三號函致被告，說明該院各類
薪資扣繳所得稅狀況為：「本院於年度開始即訂有各項研究計畫，並按照研究計畫逐
月實施。各項研究計畫除一般經費外，為獎勵科技人員竭盡心智參與研發工作，另編
列研發人員研究補助費及技術津貼。為便利作業，研發人員研究補助費係採按月發放
方式，再經由成本歸戶手續，回歸計畫預算內（研究補助費採個案給付，必將增加人
力及作業之負擔，不符經濟效益）」等語。足見中科院給付非軍職員工之品位加給及
技術津貼之所得，屬經常性研究補助費給與，且依職級按月定額支給，為提供勞務所
取得之報酬，依行為時所得稅法第四條第八款但書及第十四條第一項第三類之規定，
核非免稅之薪資所得。系爭應納稅款既未逾稅捐稽徵法第二十一條所定核課期間，被
告依上開行為時所得稅法規定，發單補徵稅款，即與租稅法定原則無違。又財政部（
六十八）台財稅第三八五○一號函釋已明白指出，凡依職級按月定額發給者，應屬研
究人員之薪資所得，所得人應申報課稅，並未就依職級按月定額給付之系爭所得准予
免稅之承諾。而稽徵機關怠於依所得稅法第九十五條規定調查督促扣繳義務人依規定
辦理扣繳，亦不意味有免納稅款之默示。至財政部八十七年二月一十六日台財稅第八
六一九○二一五三號函所示中小學教師課外輔導所得應自何時起課所得稅一節，查本
件原告之所得應課徵所得稅，係行為時所得稅法第四條第八款之規定，該法公布施行
後，原告即有依該法就本件所得繳納所得稅之義務，且財政部早於六十八年間即以六
十八年十一月三十日台財稅第三八五○一號函再次揭示此意旨，已如前述（該函係就
所得稅法已為之規定，闡明其內涵，並非就法律未規定事項依職權為補充之規定，自
應於法規生效之日其有其適用）。又此與前開中小學教師課外輔導所得應自何時起課
所得稅，分屬二事，原告自不得據該事例謂本件所得亦不得起課所得稅。本件原告既
有就本件所得繳納所得稅之義務，被告向原告開徵本件所得稅，即無不合。本件事證
已然明確，無行言詞辯論及命中科院參加訴訟之必要，原告訴稱本件於訴願、再訴願
程序未行言詞辯論，有欠公允云云，並非可採，併此敘明。綜上所述，本件原告依法
應申報系爭所得而未申報，被告依首揭規定補徵原告稅款一四、一四八元，一再訴願
決定遞予維持，均無違誤，原告起訴意旨難謂有理，應予駁回。
據上論結，本件原告之訴為無理由，爰依行政訴訟法第二十六條後段，判決如主文。
中    華    民    國     八十九      年      六      月     二十七      日
                    行 政 法 院 第 五 庭
                                審 判 長 評  事      廖  政  雄
                                         評  事      趙  永  康
                                         評  事      沈  水  元
                                         評  事      林  清  祥
                                         評  事      姜  仁  脩
右  正  本  證  明  與  原  本  無  異
                                         法院書記官  葛  雅  慎
中    華    民    國     八十九      年      六      月     二十七      日


司法院資訊處製作；財團法人民間司法改革基金會備份。
